臺灣高等法院臺中分院民事判決
                                       110年度上字第60號
上  訴  人  乙○○  
訴訟代理人  黃鉦哲律師
複代理人    姜林青吟律師
被上訴人    甲○○  
訴訟代理人  謝享穎律師
上列當事人間請求拆屋還地事件，上訴人對於民國109年11月25
日臺灣臺中地方法院108年度訴字第2613號第一審判決提起上訴
，本院於110年4月6日言詞辯論終結，判決如下:
    主  文
上訴駁回。
第二審訴訟費用由上訴人負擔。
    事實及理由
壹、兩造爭執要旨：
一、上訴人主張:
  ㈠滿庭芳社區大樓（下稱系爭大樓）坐落在臺中市○○區○○段000
    0地號土地（下稱系爭土地），並設有「滿庭芳大樓」管理
    委員會，兩造均為系爭大樓之區分所有權人。上訴人所有部
    分為同段2515建號建物（門牌號碼為臺中市○○區○○路00○0號
    ，位於系爭大樓3樓北側，民國100年4月22日登記取得所有
    權，下稱18-3號建物）；被上訴人所有部分為同段2513建號
    建物（門牌號碼為臺中市○○區○○路00號，位於系爭大樓1樓
    南側，93年2月17日登記取得所有權，下稱16號建物）。系
    爭土地為系爭大樓區分所有權人所分別共有，權利範圍各14
    分之1，然被上訴人未經上訴人及其他共有人同意或成立分
    管契約，以如原判決附圖（下稱附圖）所示編號A部分之廁
    所（面積6平方公尺）、B部分之鐵梯（面積5平方公尺）、C
    部分之房間㈠（面積9平方公尺）、D1部分之房間㈡（面積3平
    方公尺）、D2部分之房間㈡（面積4平方公尺）、E1部分之主
    臥室（面積8平方公尺）、E2部分之主臥室（面積6平方公尺
    ）、F1部分之廚房及雜物間（面積29平方公尺）、編號F2部
    分之走道（面積2平方公尺）、G部分之曬衣間（面積3平方
    公尺）等地上物（以下合稱系爭地上物，面積共75平方公尺
    ），占用系爭大樓一樓後方之法定空地，侵害上訴人及其他
    共有人對於系爭土地之所有權，且被上訴人對系爭地上物有
    事實上處分權。爰依民法第767條第1項前段、中段及第821
    條規定，請求被上訴人拆除系爭地上物，並返還占用部分之
    土地予上訴人及其他共有人全體。
  ㈡系爭大樓之全體區分所有權人並未約定系爭地上物所占用土
    地係專供訴外人全勝營造股份有限公司（下稱全勝公司）使
    用。上訴人買受18-3號建物時，並不知悉全體區分所有權人
    就系爭地上物所占用土地有成立分管契約，故無默示同意或
    容忍被上訴人使用系爭地上物所占用土地之情事。
  ㈢被上訴人未經其他共有人同意而無權占用系爭地上物所在之
    土地，致上訴人及其他共有人受有無法利用該部分土地之損
    害，被上訴人獲有相當於租金之不當得利。就系爭土地坐落
    位置、交通狀況及工商繁榮程度，以申報地價年息百分之10
    計算，被上訴人每月不當得利金額應為新臺幣（下同）271
    元；另自起訴時回溯5年計算之不當得利金額為16,260元。
    又被上訴人無正當理由故意占用系爭地上物所在之土地，係
    成立侵權行為。爰依民法第179條、第184條第1項前段規定
    ，擇一請求被上訴人應給付上訴人上開相當於租金之不當得
    利或損害。
  ㈣基上，求為判命：1.被上訴人應將系爭土地上之系爭地上物
    拆除，並將占用土地返還予上訴人及其他共有人全體；2.被
    上訴人應給付上訴人16,260元，及自起訴狀繕本送達翌日起
    至清償日止按年息百分之5計算之利息；暨自108年8月1日起
    至返還日止，按月於每月末日給付上訴人271元；3.願供擔
    保，請准宣告假執行。
二、被上訴人抗辯：
  ㈠系爭大樓於79年8月10日建築完成時，全體區分所有權人就16
    號建物後方之土地，已約定專供16號建物之區分所有權人即
    全勝公司使用，嗣由全勝公司在該部分土地上建造系爭地上
    物，他人無法出入。被上訴人於92年12月3日向全勝公司買
    受16號建物及系爭地上物暨系爭土地之應有部分，並為占有
    使用。此係緣於全體共有人間已成立分管契約，約定系爭大
    樓之地下室作為停車場，劃分共12個停車位供系爭大樓二樓
    以上之12戶使用；系爭大樓一樓（即門牌號碼臺中市○○區○○
    路00號及18號《18號部分，下稱18號建物》）後方之空地，則
    約定分別由16號、18號建物之區分所有權人使用，故被上訴
    人為有權占有。
  ㈡上訴人於購買18-3號建物及系爭土地之應有部分時，已知悉
    他人無法出入系爭地上物之情形，而默示同意受分管契約之
    拘束。又上訴人請求拆屋還地屬權利濫用，顯無理由。
貳、原審認為上訴人之請求為無理由，駁回上訴人之訴及假執行
    之聲請。上訴人不服原判決，提起上訴，其上訴聲明為：㈠
    原判決廢棄；㈡被上訴人應將坐落系爭土地上之系爭地上物
    拆除，並將占用土地返還予上訴人及其他共有人全體；㈢被
    上訴人應給付上訴人16,260元，及自起訴狀繕本送達翌日起
    至清償日止按年息百分之5計算之利息；暨自108年8月1日起
    至返還日止，按月於每月末日給付上訴人271元；㈣願供擔保
    ，請准宣告假執行。被上訴人則答辯聲明：㈠上訴駁回；㈡如
    受不利判決，願供擔保，請准宣告免為假執行。
參、本件經原審整理及簡化爭點如下，兩造於本院並同意予以援
    用（見原審卷二第292至293頁；本院卷第64頁）：
一、兩造不爭執事項：
  ㈠系爭土地上建有系爭大樓，並設有「滿庭芳大樓」管理委員
    會，系爭土地為滿庭芳大樓區分所有權人所分別共有，兩造
    權利範圍各為14分之1。
  ㈡兩造均為系爭大樓之區分所有權人，上訴人所有部分為同段2
    515建號即18-3號建物，於100年3月9日登記取得所有權；被
    上訴人所有部分為同段2513建號即16號建物，於93年2月17
    日登記取得所有權。
  ㈢被上訴人所有16號建物位在系爭大樓一樓南側，其就系爭地
    上物有事實上處分權。
  ㈣原判決附圖所示編號L1、L2為系爭大樓樑柱位置，L1至L2連
    線為系爭大樓外牆（下稱外牆線），L3至L4連線為系爭大樓
    後方陽臺投影線（下稱陽臺投影線），外牆線西側E3、F3、
    D3部分為16號建物之合法範圍，外牆線至陽臺投影線間之E2
    、F2、D2部分，為系爭大樓後方陽臺投影下方增建物。外牆
    線以東土地為系爭土地之法定空地。
二、兩造爭執事項：
  ㈠上訴人主張被上訴人無權占有系爭地上物所在之土地，其依
    民法第767條第1項前段、中段及第821條規定，請求被上訴
    人拆除系爭地上物，並返還所占用土地予上訴人及其他共有
    人全體；被上訴人則抗辯其基於分管契約，有占有權源，且
    上訴人為權利濫用，何者有理由？
  ㈡上訴人依民法第179條、第184條第1項前段規定，請求被上訴
    人給付相當於租金之不當得利或損害，有無理由？
肆、本院之判斷：
一、被上訴人基於分管契約而占有系爭地上物所在之土地，為有
    權占有，上訴人請求拆屋還地，為無理由：
  ㈠公寓大廈等集合住宅之買賣，我國實務上認為經建商與各承
    購戶分別約定，就公寓大廈之共用部分或其基地之空地由特
    定共有人使用者，除別有規定外，應認共有人間已合意成立
    分管契約。又共有物分管之約定，不以訂立書面為要件，倘
    共有人間實際上劃定使用範圍，對各自占有管領之部分，互
    相容忍，對於他共有人使用、收益，各自占有之土地，未予
    干涉，已歷有年所，即非不得認有默示分管契約之存在。又
    共有人合意成立分管契約後，他共有人嗣後將其應有部分讓
    與第三人，除有特別情事外，其受讓人對於分管契約之存在
    ，通常即有可得而知之情形，而應受分管契約之拘束（最高
    法院109年度台上字第2031號民事判決意旨參照）。
  ㈡系爭土地上建有系爭大樓，系爭大樓設有管理委員會，為7層
    樓、各層2戶、共14戶之公寓大廈，其建物大門朝西座向面
    臨永興路，呈北側向東轉角之南北長形格局，並蓋滿臨路側
    ，法定空地留設在大樓後方即系爭土地東側，被大樓包圍在
    內側，無路可通，須由大樓一樓之2戶始可進出，大樓一樓
    最南側設有機械式升降設備（「車庫」字樣處）以至地下層
    車庫；兩造所有房屋均為系爭大樓之區分所有建物，上訴人
    所有18-3號建物位在系爭大樓北側三樓，由大樓中間梯間進
    出，被上訴人所有16號建物位在系爭大樓一樓南側，自永興
    路門口進入為客廳，左邊有1間主臥室（即附圖E3、E2、E1
    ），右邊有2間房間（即附圖D3、D2、D1及Ｃ），走道（即附
    圖F3、F2）進入後走到底為餐廳及廚房（即附圖F1），右側
    走到底為一廁所（即附圖A），對面加蓋鐵梯（即附圖B）及
    鐵皮放置雜物（雜物區位在上開車庫設備上方），附圖G為
    曬衣間，附圖L1至L2連線之外牆線西側E3、F3、D3為16號建
    物之合法範圍，外牆線以東土地為系爭土地之法定空地；系
    爭大樓為全勝公司所興建，起造人名冊中編號1B（即16號建
    物）之起造人為全勝公司０００，3A（即18-3號建物）之起造
    人為０００；16號建物於93年間以買賣為原因移轉登記為被上
    訴人所有，18之3號建物於100年間以買賣為原因移轉登記為
    上訴人所有等情，為兩造所不爭執（見不爭執事項㈠至㈣所示
    ），並經原審會同兩造及地政人員勘驗現場屬實，製有108
    年11月11日勘驗筆錄及現場照片暨現場概圖、109年6月22日
    勘驗筆錄及現場照片暨平面圖並附圖、臺中市大里地政事務
    所函暨所附108年12月10日、109年7月31日複丈成果圖在卷
    可稽（見原審卷一第105至121頁、卷二第193至261頁），且
    有土地登記第一類謄本、地籍圖謄本、建物第一類登記謄本
    、臺中市政府都市發展局109年2月21日中市都管字第109002
    5478號函暨所附使用執照存根（78工建使字第5274號）、起
    造人名冊、壹層平面圖及大樓外觀照片等附卷足憑（見原審
    卷二第51至67頁、卷一第19、215至221、251至257、227頁
    ），堪認為真。
  ㈢證人即全勝公司負責人０００於原審到庭具結證稱：系爭大樓是
    ０００出土地，全勝公司建造，是合建分售，０００與全勝公司都
    有參與該建物之銷售，約於78年間開始銷售、建造，於79年
    8月間建築完成；我與０００規劃二樓以上住戶分地下室車位，
    一樓住戶沒有分車位，就分後面那塊空地；申請建照時沒有
    規劃停車位，為方便停車，嗣後在原審卷二第197頁之平面
    圖紅筆打勾處一樓停車位的地方切開，製作機械讓車子可以
    上下，地下室再做停車位，地下室本來是做防空避難室，79
    年9月3日使用執照核發後再改成地下停車位；機械式升降停
    車設備位置在儲藏室下面，當時設置情況與現在相同，使用
    執照領照完後設置車庫同時，在16號建物後方還有設置隔間
    、圍牆，是領照後一起做的，因為樓上的人分地下室，一樓
    的人分後面土地；當時我使用16號建物時，附圖編號E1、E2
    、E3做全勝公司的辦公室，D1、D2、D3及C做房間使用，A是
    廁所，都是全勝公司在使用；現在的隔間情形，與79年領照
    後隔間狀況相同；曬衣間右邊有一道牆，該道牆及現場隔間
    、地下停車位、機械式升降設備等，都是領照後二個月內蓋
    好；機械式上下停車位有12個，是供二樓以上住戶使用，一
    樓16號及18號買的人是使用後面的空間，是我與０００及第一
    手買房客戶講好的；1B全勝營造、2B、5A、5B、6A、6B、7A
    、7B是我賣的，7A、7B、5A是０００母親買給二個兒子和一個
    女婿；與買受人簽約、交屋時，有告知一樓隔間及停車位設
    置狀況；使用執照上的起造人即全部買受人都有同意一樓之
    使用情形，我與八個買房子的人講好，另外六個是由地主講
    的；30年前向我買房子的八個人，大家都認識，所以都用講
    的而已，沒有在契約中寫明；上開設置在交屋時全部做好了
    ，交屋給買受人時，有帶買受人到現場檢查隔間及停車位設
    置狀況，我有打開給他們看；二樓以上的買受人有抽車位，
    16號建物是大家抽地下停車位的地方；我使用16號建物期間
    ，沒有住戶反映一樓後方全勝公司不得使用；一樓有2個合
    法停車位，一個是切開下去樓下，給二樓以上住戶做機械停
    車位，另一個是16號使用的，如果今天要吵，就應該要把進
    入停車位的地方封掉，因為16號沒有用地下停車位，就使用
    後方法定空地；當初賣的時候一樓有比較貴，因為有談好一
    樓可以使用的面積比較大，我公司在那邊十幾年，都沒有人
    反映不能使用的問題等語（見原審卷二第326至336頁）；證
    人０００於原審到庭具結證稱：我有參與系爭大樓的起造，坐
    落土地是我所有，我與０００合作分售；A是18號，B是16號，
    我是賣16號三、四樓、18號一到四樓，16號三、四樓賣給００
    ０；系爭大樓在領得使用執照後，有在16號一樓後方設置隔
    間、圍牆，及16號旁設置機械式停車升降設備，是０００做的
    ，因為我與０００已經設計好，所以有先預留管道；我與０００簽
    立買賣契約時，有告知０００上開設置及停車位使用的情形；
    當初我賣房子時，有在廣告上寫地下室有12個停車位，就是
    從右邊下去的機械式停車位，地下室有停車設施，系爭大樓
    是七樓，一樓2戶總共14戶，但停車位只有12個，所以二樓
    以上每一戶有1個停車位，一樓沒有，一樓16號及18號使用
    後面的空地；上開所述隔間及停車位設置於買賣交屋時已經
    完工，交屋時我有帶同買受人檢查參觀上開設置；交屋時現
    場狀況與原審卷二第205頁的車庫照片相同，買受人不能從
    車庫位置穿越到後方，向我買房子的買受人不曾向我反映他
    要使用16號一樓後方空地；系爭大樓將一樓後方空地給一樓
    使用，是在建造之前就規劃的，因為房子蓋好後，一樓後方
    是無法進去的；3B及4B賣給０００，有將廣告紙提供給０００看，
    他來買房子時，我有告知０００一樓後方空地要交給一樓使用
    ，沒有訂明在買賣契約中，因為30年前蓋房子都是這樣；一
    樓後方不管A或B都不能進去後面的空地，因為蓋好大樓時後
    方的圍牆就已經蓋好圍起來了，當初講好一樓後方是一樓使
    用，所以交屋時隔間都蓋好了，其他住戶也沒辦法進去；1B
    店舖不含升降機，其他包含在內，一樓有2個停車位，右邊
    的是機械升降停車位，左邊的停車位賣給一樓當店面，我帶
    買受人去參觀隔間及地下室停車位，該隔間就沒有作為停車
    使用；一樓做好的隔間是全勝公司在用的辦公室，裡面有1
    個廁所，有電動門，機械停車到樓梯及後面空地都是16號一
    樓使用的範圍，機械停車除外，其他都是，到後面圍牆都是
    ，機械停車位上方空間因為沒有其他人可以進去使用，只有
    16號可以使用；上述情形有向買房子的人說清楚；有問題買
    房子的時候就要說，而不是現在才要吵，當時有講沒有寫而
    已，大家都歡喜甘願，30年後才來吵，很不合理；那時候我
    跟０００很熟，使用的範圍大家都清楚，所以他買了二戶，買
    賣的時候我有向他表示一樓後面由一樓使用，其餘住戶用樓
    上及地下室停車位等語（見原審卷二第337至343頁）。核諸
    證人０００、０００為規劃、興建及銷售系爭大樓各戶之建商及地
    主，所證情節與系爭大樓各住戶之使用現況相符；再參諸證
    人０００於原審到庭具結證稱：30年前預售房屋時，我以０００、
    ０００名字買二戶；交屋時有一起抽地下室停車位，12戶來抽
    ，從二樓到七樓，兩邊各六戶，我買二戶所以抽兩個停車位
    ；當初談是這樣，一戶一個升降式停車位，所以交屋時有抽
    車位；交屋後到目前，我沒有到一樓建物後方空地，因為進
    不去；我有使用升降式停車位等語（見原審卷二第132至134
    頁），可徵０００、０００前開證述，應屬真實，堪予採信。而上
    訴人雖以０００為全勝公司之負責人，０００為合建地主，於本案
    有明顯利害關係，故認其等所為證詞容有避重就輕之嫌，難
    以採信云云。然全勝公司及０００合建系爭大樓時，縱使有於
    取得建造執照後再為二次施工之違章情事，亦不得據此即謂
    其等所為證詞係屬虛偽。故上訴人指陳之情，應屬主觀臆測
    之詞，無從採認。
  ㈣至於證人０００另證稱：建商沒有提過16號建物後方法定空地只
    提供給全勝公司、被上訴人使用；及證人即系爭大樓住戶００
    ０於原審到庭具結證稱：我於88年住進去時，沒聽過一樓後
    方法定空地要給被上訴人專用等語（見本院卷二第133、135
    頁）。然其等為二樓以上住戶，與被上訴人之利益相反，且
    ０００與其他二樓以上住戶並曾出具意願書，表示同意系爭大
    樓管理委員會要求被上訴人歸還法定空地並規劃為機車停車
    位之作法（見本院卷二第147至167頁），故難以期待其等能
    為客觀真實之證述。因此，０００、０００所為上開證詞，尚難採
    為不利於被上訴人之認定。
  ㈤基上，興建及銷售系爭大樓之建商即全勝公司、０００既然與承
    購戶約定系爭大樓後方空地由一樓住戶使用，共用部分之地
    下室停車位由二至七樓12戶使用；且系爭大樓之各共有人對
    各自占有管領部分，係互相容忍，未予干涉，並已歷近30年
    ，核其情節，應認有默示分管契約存在。又系爭大樓之空間
    規劃並非複雜，二樓以上住戶之建物後方均臨法定空地，上
    開占有使用現狀，各住戶及買受人極易瞭解；且參諸二樓以
    上住戶係長期使用地下室12個停車位，長期知悉無法進入16
    號建物後面空地，亦長期未予進入等情，堪認上開默示分管
    契約成立後，各共有人之受讓人對於該分管契約之存在，有
    可得而知之情形，故應受分管契約之拘束。是以被上訴人抗
    辯其基於分管契約，就系爭地上物占用之土地有占有權源，
    核屬有據。上訴人主張被上訴人係無權占有，其依民法第76
    7條第1項前段、中段及第821條規定，請求被上訴人拆除系
    爭地上物，並返還占用土地予上訴人及其他共有人全體，為
    無理由，不應准許。至於系爭地上物使用系爭大樓之法定空
    地，有無違反建築法及公寓大廈管理條例之相關規定，或違
    反系爭大樓之社區規約，核與系爭土地之共有人業已成立分
    管契約之認定尚屬無涉。系爭土地之共有人如認系爭地上物
    有妨害公眾或社區住戶安全之虞，應循其他法律途徑資以解
    決。
二、系爭地上物並非無權占用系爭土地，已如前述。被上訴人既
    然因分管契約而有權占有系爭地上物所在之土地，則上訴人
    主張其土地共有權因被上訴人之無權占有而受有損害，即屬
    無據。因此，上訴人依民法第179條、第184條第1項規定，
    請求被上訴人給付相當於租金之不當得利或損害，於法未合
    ，無從准許。
三、綜上所述，上訴人依民法第767條第1項前段、中段、第821
    條規定，請求被上訴人應將坐落系爭土地上之系爭地上物拆
    除，並將占用土地返還予上訴人及其他共有人全體；及依民
    法第179條、第184條第1項規定，請求被上訴人應給付上訴
    人16,260元，及自起訴狀繕本送達翌日起至清償日止按年息
    百分之5計算之利息；暨自108年8月1日起至返還日止，按月
    於每月末日給付上訴人271元，均為無理由，應予駁回。原
    審為上訴人敗訴之判決，並駁回其假執行之聲請，核無違誤
    。上訴意旨指摘原判決不當，聲明廢棄改判，為無理由，應
    駁回其上訴。
四、本件事證已臻明確，兩造其餘攻擊、防禦方法及所提出之各
    項證據資料，核與判決結果不生影響，爰不逐一論述，附此
    敘明。
伍、結論：本件上訴為無理由，依民事訴訟法第449條第1項、第
    78條，判決如主文。
中　　華　　民　　國　 110　　年　　4 　　月　　20　　日
                    民事第五庭  審判長法　官  許秀芬
                                      法　官  吳崇道
                                      法　官  游文科
正本係照原本作成。                             
上訴人得上訴（上訴所得受之利益逾新臺幣150萬元）。
如不服本判決，應於收受送達後二十日內向本院提出上訴書狀，
其未表明上訴理由者，應於提出上訴後二十日內向本院補提理由
書狀（均須按他造當事人之人數附繕本）。
上訴時應提出委任律師或具有律師資格之人之委任狀；委任有律
師資格者，另應附具律師資格證書及釋明委任人與受任人有民事
訴訟法第四百六十六條之一第一項但書或第二項所定關係之釋明
文書影本。如委任律師提起上訴，應一併繳納上訴裁判費。

                                      書記官  金珍華

中　　華　　民　　國　 110　　年　　4 　　月　　20　　日